【裁判字號】    89,基簡,612
【裁判日期】    900223
【裁判案由】    不當得利
【裁判全文】
臺灣基隆地方法院宣示判決筆錄  八十九年度基簡字第六一二號
    原      告    丁○○○
    兼訴訟代理人  丙○○
    被      告    甲○○
    訴訟代理人    乙○○
右當事人間八十九年度基簡字第六一二號不當得利事件於中華民國九十年二月二十三
日下午四時在本院民事第九法庭公開宣示判決出席職員如左：
                法      官  蔡岱霖
                法院書記官  范育誠
                通      譯  劉春生
朗讀案由兩造均未到
法官朗讀主文宣示判決，並諭知將判決主文、所裁判之訴訟標的及其理由要領，記載
於後：
    主    文
被告應給付原告新台幣壹拾伍萬元，及自民國九十年一月七日起至清償日止，按年息
百分之五計算之利息。
原告其餘之訴駁回。
訴訟費用由被告負擔五分之四，餘由原告負擔。
本判決原告勝訴部分於原告以新台幣伍萬元為被告供擔保後，得為假執行。
原告其餘假執行之聲請駁回。
    事實及理由要領
甲、兩造聲明及陳述要旨：
一、原告部分：原告主張原告丙○○與丁○○○於民國八十六年四月九日向被告調借
    現金新台幣（下同）四十萬元，而由原告潘峰武於翌日向被告取款，被告乃要求
    原告丙○○開立發票人為原告丁○○○、由被告丙○○背書、面額各十三萬元之
    支票六張及四萬元之支票一張（作為利息），原告丙○○因飲酒後略有酒意，迷
    糊中未及詳算即開立上開金額之支票交付被告；被告僅交付借款四十萬元，而原
    告前後共計清償金額達五十九萬元，業經臺灣士林地方法院八十八年度士小字第
    一○六號、八十七年度簡上字第一三六號確定判決所認定，原告既僅向被告借款
    本金四十萬元，又利息依雙方約定之三分利計算應僅一萬二千元，原告均已清償
    完畢，惟原告卻多清償十七萬八千元，實屬被告不當得利，爰依不當得利返還請
    求權，請求被告返還上開不當得利十七萬八千元，並加計自起訴狀繕本送達被告
    之翌日起至清償日止，按年息百分之五計算之利息。提出支票影本六張、匯票影
    本一紙、民事判決書及裁定書影本四份為證。
二、被告部分：被告抗辯原告乃以分期付款之方式向被告調借現款七十八萬元而簽發
    發票人為原告丁○○○、被告丙○○背書、面額各十三萬元之支票六張及四萬元
    之支票一張（作為利息），每月一期分期償付，上開支票第一至四期及利息票均
    已兌現（合計五十六萬元），原告丙○○所謂只借四十萬元，因酒醉迷糊而誤簽
    發支票等語，若果其僅借款四十萬元，其第一期至第三期及利息票兌現時即已超
    過四十萬元，原告乃明知無給付之義務而又給付第四期十三萬元，依民法第一百
    八十條第一項第三款之規定，應不得請求返還不當得利等語。
乙、理由要領：
一、本件原告起訴主張原告丙○○與丁○○○於八十六年四月九日向被告調借四十萬
    元，卻誤算金額而交付被告以原告丁○○○為發票人、由被告丙○○背書、面額
    各十三萬元之支票六張及借款利息四萬元之支票一張，而原告前後共計清償金額
    達五十九萬元，業經原告提出臺灣士林地方法院八十八年度士小字第一○六號、
    八十七年度簡上字第一三六號確定判決書各一份、支票影本六張為證，被告亦不
    爭執其已收受原告交付之上開支票並已兌現其中十三萬元支票三張及四萬元利息
    之支票一張之事實，堪認原告上開主張為真實。
二、按因清償債務而為給付，於給付時明知無給付之義務者，不得請求返還：民法第
    一百八十條第三款固有明文。然查：原告對於其僅向被告借款四十萬元，卻誤算
    金額而交付被告以原告丁○○○為發票人、由被告丙○○背書、面額各十三萬元
    之支票六紙及借款利息之四萬元支票一紙之事，雖原告嗣後於各期票款到期前即
    已知悉其支票誤逾借款金額之情事而仍由被告兌現領取票款，惟依支票之指示證
    券之法律關係，其票款金額之給付乃由付款人即金融業者依支票之記載受委託而
    為付款，發票人僅依票據法第一百二十六條之規定負擔保支票支付之責任，執票
    人依票據法律關係提示支票請求付款，付款人依票據之債之關係給付票款，尚非
    屬無給付之義務而為給付；是故，被告援首開規定抗辯原告擔保支票之支付為明
    知無給付之義務所為之給付云云，尚非可採。
三、次按約定利率，超過週年百分之二十者，債權人對於超過部分之利息，僅係無請
    求權（民法第二百零五條），惟如債務人就超過部份之利息任意給付，經債權人
    受領時，自不得謂係不當得利請求返還，最高法院二十九年上字第一三０六號著
    有判例可資參照。原告向被告借款四十萬元，約定利息四萬元以支票一紙作為給
    付，並業經被告提示兌現，縱其利率超過週年百分之二十，惟既經原告任意給付
    並經被告受領，依上開規定，原告自不得謂此部分係不當得利而請求返還。
四、無法律上之原因而受利益，致他人受損害者，應返還其利益；受領人於受領時，
    知無法律上之原因或其後知之者，應將受領時所得之利益，附加利息，一併償還
    ；民法第一百七十九條前段、第一百八十二條第二項前段分別有明文。原告向被
    告借款四十萬元，而給付被告五十九萬元，另扣除被告所受領之借款利息四萬元
    外，被告仍無法律上原因而受有不當得利十五萬元。從而，原告依不當得利返還
    請權，請求被告返還十五萬元，並加計自起訴狀繕本送達被告之翌日即九十年一
    月七日起至清償日止，按法定利率年息百分之五計算之利息，為有理由，應予准
    許；逾此部分之請求，為無理由，不應准許。
五、原告陳明願供擔保，聲請宣告假執行，經核其勝訴部分，合於法律規定，爰酌定
    相當之擔保金額宣告之；其餘假執行之聲請，因該部分訴之駁回而失所依據，應
    予駁回。
六、因本案事證已臻明確，兩造其餘主張陳述及所提之證據，均毋庸再予審酌，附此
    敘明。
中      華      民      國    九十    年      二      月    二十三      日
~B臺灣基隆地方法院基隆簡易庭
~B        法院書記官  范育誠
~B        法      官  蔡岱霖
右正本證明與原本無異。
本筆錄正本之送達，與判決正本之送達，有同一效力。
對於本判決如有不服，應於收受送達後二十日內向本院提出上訴書狀，上訴於本院合
議庭，並按他造當事人之人數附具繕本。
中      華      民      國    九十    年      三      月    二          日
~B        法院書記官  范育誠


司法院資訊處製作；財團法人民間司法改革基金會備份。
